臺北高等行政法院裁定
110年度都全字第4號
聲  請  人  王崇安                              
            王崇岳                              
            王崇德                           
共      同
訴訟代理人  林建宏律師
相  對  人  內政部                   
代  表  人  徐國勇        
訴訟代理人  曾義權                          
            楊靜怡        
相  對  人  新北市政府   

代  表  人  侯友宜        
訴訟代理人  陳郁涵律師
上列當事人間都市計畫事件（本院110年度都訴字第4號），聲請
暫時停止都市計畫之適用，本院裁定如下：
　　主  文
聲請駁回。
聲請訴訟費用由聲請人負擔。
　　理  由
一、事實經過：
  ㈠相對人新北市政府（即改制前臺北縣政府）於民國87年3月27
    日發布實施「變更新莊都市計畫（塭仔圳地區）（三期防洪
    拆遷安置方案）主要計畫」案（下稱87年新莊主要計畫案
　　），並循上開主要計畫案辦理細部計畫之擬定，於91年12月
    31日發布實施「擬定新莊都市計畫（塭仔圳地區）（三期防
    洪拆遷安置方案）細部計畫」案），開啟塭仔圳地區之整體
    開發。
　㈡新北市政府復於94年12月26日發布實施「變更新莊都市計畫
    （塭仔圳地區）（三期防洪拆遷安置方案）細部計畫（土地
    使用分區管制要點專案通盤檢討）」案，據以辦理「新莊、
    泰山塭仔圳地區市地重劃區規劃暨分區工程基本設計原則」
    ，作為市政建設之依據。由於87年新莊主要計畫案劃設工業
    區之安置目的已不存在，配合新北市整體工業發展布局、實
    際發展之需要及國家重大交通建設，新北市政府遂自98年起
    依行為時（下同）都市計畫法第26條及都市計畫定期通盤檢
    討實施辦法等規定，辦理新莊塭仔圳地區之都市計畫通盤檢
    討，嗣經新北市都市計畫委員會（下稱新北市都委會）及內
    政部都市計畫委員會（下稱內政部都委會）二級審議通過後
    ，相對人內政部乃於109年7月15日以台內營字第1090811336
    號函核定「變更新莊都市計畫（塭仔圳地區）主要計畫（第
    一次通盤檢討）案」（下稱109年新莊主計通盤檢討案），
    並於109年8月4日發布實施。
　㈢新北市政府依109年新莊主計通盤檢討案之內容，擬定細部計
    畫之變更案，並於109年8月3日核定公告「變更新莊都市計
    畫（塭仔圳地區）細部計畫（第一次通盤檢討）案」（下稱
    109年新莊細計通盤檢討案），並於109年8月5日實施。聲請
    人認為109年新莊主計通盤檢討案及109年新莊細計通盤檢討
    案（下合稱系爭都市計畫）內容關於調整新莊區新樹路部分
    違法，乃具狀聲請本件暫時停止適用系爭都市計畫。
二、聲請意旨略以：
    坐落於新北市○○區○○段541、541-1地號土地（下稱系爭土地
    ）為聲請人所有，其上有門牌號碼新北市○○區○○路00○0號之
    建物（下稱系爭建物）。系爭土地位於系爭都市計畫範圍內
    ，該土地固排除土地重劃之列，然該土地所毗鄰之新樹路遭
    更易，橫遭攔腰截斷，不但在聲請人所有系爭建物前拐彎，
    形成門口路沖，且原本臨路之系爭建物（為一店面）亦遭切
    斷7公尺，造成聲請人利用不便，家人出入困難，更造成系
    爭土地價值及店面消失之嚴重貶損，而此一道路劃設不當，
    勢將造成路口壅塞。新樹路係連結新莊區與樹林區間之重要
    道路，為當地居民長久以來交通所不可或缺之必要途徑，驟
    然予以廢除，不但無視當地居民之交通所需，且是漠不關心
    當地居民共同之環境記憶。系爭都市計畫一旦實施，新樹路
    一旦開設，將直接侵害聲請人之土地現狀，日後難以恢復，
    聲請人之請求乃為防止發生重大之損害或避免急迫之危險，
    有現實上之必要，無法待本案行政爭訟程序終結，如不藉暫
    時停止適用或執行之裁定及時提供暫時保護，對聲請人而言
    ，將來終局權利保護，將無任何實益可言，故聲請人依行政
    訴訟法第237條之30第1項規定，請求於確認系爭都市計畫無
    效判決確定前，應暫停系爭都市計畫之適用等語。
三、內政部則以：
　㈠本案於87年公告主要計畫、91年公告細部計畫，新北市政府
    考量該都市計畫區已逾多年並未檢討，現況發展與社會經濟
    快速變化，規劃內容難以符合發展所需，市政府認其重新檢
    討之必要，故依都市計畫法第26條第1項規定，自98年起辦
    理本案之通盤檢討，於法有據。又本案經新北市政府依都市
    計畫法第19條規定辦理公開展覽30天、登報周知並舉行公開
    說明會在案，經新北市都委會第8、46、47、93及111次大會
    會議審議通過後，報請內政部核定。嗣經內政部都委會第82
    3、843、915、948與964次會議審議通過後，內政部依法核
    定，由新北市政府發布實施在案。系爭都市計畫變更皆依都
    市計畫法所定之要件及程序，並經各級都市計畫委員會審議
    後，依規定發布實施在案，都市計畫變更程序於法並無疑義
    及不合。
　㈡都市計畫影響公共利益與大多數人民權益甚鉅，有關都市計
    畫之擬定、變更、審議及核定，都市計畫法及相關規定業已
    有明定應具備之要件與程序，並經各級都市計畫委員會審議
    後，始得發布實施。而暫時權利保護制度，固賦予人民得向
    司法機關或原行政處分機關聲請暫時避免權利受重大損害之
    保護措施，惟仍須原處分之執行，在客觀之相當因果關係上
　　，可預期將使尋求權利保護之人發生損害，且情況緊急，非
    即時處理否則其損害難以回復，又須停止執行於公益無重大
    影響，倘上開要件欠缺任一即不得為之。本案係新北市政府
    考量當地都市發展與經濟環境變遷，並配合公共設施機能與
    整體開發可行辦理之都市計畫變更，有關聲請人主張系爭土
    地因新莊都市計畫（塭仔圳地區）市地重劃實施，導致聲請
    人面臨之新樹路截斷並形成路沖，與系爭都市計畫變更內容
    究竟會造成何等主觀公權利難以回復之急迫損害並未釋明，
    難謂聲請人將會因此受有重大之損害或發生急迫危險而有暫
    時停止系爭都市計畫之適用或執行停止之必要；再者有關通
    行不便利僅屬反射利益，尚非屬權利或法律上保護之利益。
　㈢新樹路係屬新莊塭仔圳地區之現有道路，長年因周邊計畫道
    路未開闢且現有道路紊亂，無法提供有效之交通路網服務，
    系爭都市計畫為滿足該地區長期發展之需，透過市地重劃方
    式，重塑地區交通路網架構，並與周邊舊市區道路銜接，使
    整體交通系統更加順暢、安全與便捷，新北市政府於變更計
    畫中將新樹路部分路段配合劃設為計畫道路、部分路段則配
    合整體交通系統調整微調，以保障合法聚落民眾進出之權益
　　，顯見系爭都市計畫之適用或執行，更有助於改善或提升當
    地之交通環境，難謂聲請人會因系爭都市計畫有關道路調整
    或市地重劃受有重大損害或避免急迫危險而有暫時停止執行
    或適用之必要等語。
四、新北市政府則以：
　㈠聲請人曾就系爭都市計畫聲請暫時停止執行（本院案號：109
    年度都全字第1號），復提出本件之聲請，且其請求均係聲
    請暫時停止系爭都市計畫中有關新樹路之施行，依行政訴訟
    法第237之31條準用同法第107條第1項第7款「當事人就已起
    訴之事件，於訴訟繫屬中更行起訴者」之規定，聲請人之聲
    請，違反一事不在理，難謂合法，法院應以裁定駁回。又
　　聲請人雖於本件聲請中，同時提起都市計畫審查之本案訴訟
　　，並經本院以110年度都訴字第4號案件受理在案，然聲請人
    於本院109年度都全字第1號保全程序案件，亦同時提起都市
    計畫審查程序之本案訴訟，經本院109年度都訴字第1號案件
    受理在案。可知聲請人就本件聲請所附隨之本案訴訟亦有重
    複起訴之情，揆諸行政訴訟法第237條之31規定、第107條第
    1項第7款規定，聲請人所提之本案訴訟，係就已起訴之事件
　　，於訴訟繫屬中更行起訴，本案訴訟於法尚有未合，故自無
    於本案訴訟確定前，停止系爭都市計畫適用或執行之必要。
　㈡系爭都市計畫之變更係基於維護既有合法密集聚落居住之權
    益，除就聲請人所有系爭土地為變更（即109年新莊細計通
    盤檢討案核定編號51）外，亦同時就其他既有合法密集聚落
    為都市計畫之變更（即109年新莊主計通盤檢討案核定編號2
    8、35），由於部分既有合法密集聚落（例如：「三泰路社
    區」）坐落於原計畫中30M 4-2計畫道路上，為確保其權益
    ，於109年新莊主計通盤檢討案酌予調整4-2號計畫道路之路
    型，並配合瓊泰段547-1、547-2地號兩筆土地既有合法密集
    聚落及瓊泰段774地號等「合法工廠聚落」排除於市地重劃
    ，酌予調整20 M6-3號計畫道路，新北市政府為配合上開主
    要計畫之變更，於109年新莊細計通盤檢討案核定編號42將4
    -2道路東側之「住宅區」變更為「道路用地」（即10M-39計
    畫道路）。聲請人非屬109年新莊細計通盤檢討案核定編號4
    2位於4-2道路東側之「住宅區」變更為「道路用地」之土地
    所有權人；且為保障系爭土地所有權人即聲請人既有合法密
    集聚落居住之權益，109年新莊細計通盤檢討案已將上開土
    地從「道路用地」變更為「第一種住宅區」，排除市地重劃
    範圍；又由於坐落系爭土地上之系爭房屋，僅有部分（約69
    .87平方公尺）之2R建物，係屬合法，臨新樹路側之2M建物
    ，係屬違章建築（本院卷第223頁），並非本次排除重劃原
    應保障之合法聚落範疇；復考量塭仔圳市地重劃後，系爭土
    地仍有寬約10公尺臨接10米計畫道路，已充分保障系爭土地
    所有權人即聲請人進出通行之權益；甚至，上開道路系統之
    調整，於都市計畫審議期間，經交通局檢視、評估、同意在
    案，在在顯示前開已鄰接計畫道路之系爭土地通行係屬無虞
    ，至為灼然，聲請人稱上開都市計畫之變更造成其出入困難
    云云，委無足取。再者，通行之便利應屬「反射利益」或「
    事實上利益」，非屬權利或法律上利益，聲請人稱上開變更
    致新樹路轉折，改變其向來之使用狀況，形成出入不便云云
    ，當非屬權利或法律上利益受到損害，而為「事實上利益」
    受到損害，自難謂其有遭受重大損害或急迫危險而有暫時停
    止執行之必要。
　㈢原告主張系爭都市計畫之變更，使新樹路於系爭建物前拐彎
　　，造成其所有之店面價值貶損，致其受有財產權之損害，且
    一旦道路開設，直接侵害聲請人土地現狀，日後有難以恢復
　　，有待本案行政爭訟程序終結前，暫時停止執行之必要云云
　　。惟查，聲請人非屬系爭之都市計畫變更內容之土地所有權
    人，系爭都市計畫之變更，並未侵害土地所有權人依財產之
    存續狀態行使其自由使用、收益及處分之權能，且聲請人所
    有之系爭土地於系爭都市計畫變更後，尚有寬約10公尺鄰接
    10米計畫道路，難謂109年新莊細計通盤檢討案之變更內容
    ，有致聲請人之土地遭受到重大損失，超越其社會責任所應
    容忍之範圍，形成特別犧牲之情況。退步言之，縱使系爭都
    市計畫之變更有可能造成聲請人土地價值之損失（假設語氣
    ，相對人否認之），在一般社會通念上，此種價值之減損，
    尚非不能以金錢賠償或回復，益證本件聲請人並未有避免急
    迫危險或防止重大損害，而有停止適用或執行之必要。再新
    樹路自始至終皆非屬計畫道路，而為現有道路，且現今人民
    依法並未有將現有道路請求劃設為計畫道路之公法上請求權
    存在，故自難因相對人未將現有道路劃設為計畫道路遽認聲
    請人會因上開未劃設為計畫道路之都市計畫而受有重大損害
    或急迫危險而有停止執行之必要。
　㈣系爭都市計畫涉及市地重劃之範圍甚廣，除例外排除於市地
    重劃範圍外之土地（例如：第一種住宅區、第二種住宅區、
    商業區（附）、第一種乙種工業區）得自由選擇開發方式外
　　，其餘土地皆必須以「公辦市地重劃」方式辦理開發，總面
    積高達3,961,574平方公尺，倘系爭都市計畫暫時停止執行
    ，市地重劃亦會隨之停擺，其勢必會嚴重影響其他多數土地
    所有權人建築、開發之財產權與居住自由，亦背離內政部核
    定109年新莊主計通盤檢討案促進當地都市發展之目的，又
    無法改善現行計畫區域內鄰里道路交通系統之問題，更與提
    升當地居民生活環境，並促進其市、鎮、鄉街有計畫均衡發
    展之公共利益相違背，故實難謂本件聲請有暫時停止系爭都
    市計畫適用或執行之必要等語。
五、本院查：
　㈠行政訴訟法第237條之18第1項規定：「人民、地方自治團體
    或其他公法人認為行政機關依都市計畫法發布之都市計畫違
    法，而直接損害、因適用而損害或在可預見之時間內將損害
    其權利或法律上利益者，得依本章規定，以核定都市計畫之
    行政機關為被告，逕向管轄之高等行政法院提起訴訟，請求
    宣告該都市計畫無效。」第237條之30第1項規定：「於爭執
    之都市計畫，為防止發生重大之損害或避免急迫之危險而有
    必要時，得聲請管轄本案之行政法院暫時停止適用或執行，
    或為其他必要之處置。」是可知立法者考量都市計畫之適用
    或執行，可能對人民、地方自治團體或其他公法人之權利或
    公益造成重大之損害或急迫之危險，而行政法院審理都市計
    畫審查程序事件未必能即時以本案判決予以防止，權衡相關
    利益之結果，可能有必要於本案判決前，暫時停止適用或執
    行都市計畫，或為其他必要之處置，以防止發生重大之損害
    或避免急迫之危險，乃參酌德國行政法院法第47條第6項規
    定，於行政訴訟法第237條之30第1項規定專門適用於都市計
    畫之保全程序；是依此規定聲請者，其要件有三：⑴限於爭
    執之都市計畫；⑵為防止發生重大之損害或避免急迫之危險
　　；⑶行政法院認為有定暫時狀態之必要。因此，如聲請人想
    要防免之損害係來自都市計畫實施後之各執行措施，應視該
    措施之性質屬行政處分與否，分別適用行政訴訟法第116條
    或第298條規定尋求暫時權利保護，至於在各該聲請程序中
    可以或甚至必要就所依據之都市計畫為附帶審查，則屬另一
    問題。又依行政訴訟法第237條之30第2項規定準用同法第29
    5條至第297條、第298條第3項、第4項、第301條及第303條
    之規定可知，此一專門適用於都市計畫之保全程序，性質上
    屬同法第298條第2項之定暫時狀態之假處分，且依所準用之
    第301條規定：「關於假處分之請求及原因，非有特別情事
    ，不得命供擔保以代釋明。」可知，聲請人就其所為之請求
    (即爭執之都市計畫)及原因(即為防止發生重大之損害或避
    免急迫之危險而有定暫時狀態之必要)，必須提出可供法院
    即時調查之證據以為釋明。如未能加以釋明，則其聲請自難
    准許。
　㈡都市計畫保全程序制度之目的，既在為防止發生重大之損害
    或避免急迫之危險而有必要時，定本案訴訟終結前之暫時狀
    態，則行政法院對聲請事件的事實為概括審查，認大致可信
    後，應自法律觀點，就本案勝訴可能性予以審查。如審查結
    果預期本案為不合法或無理由時，則即與前揭爭執之都市計
    畫，或為防止發生重大之損害或避免急迫之危險而有必要之
    要件不符；反之，如審查結果預期本案為合法且有理由時，
    即本案勝訴之可能性較高，且有假處分之原因時，為顧及有
    利於聲請人之本案裁判之效力及可實現性，而暫時之規制已
    不可拖延時，即得作成定暫時狀態之處分。然而，如果個案
    中，因特別原因，例如必須經過繁瑣的證據調查，始得認定
    與聲請事件相關之本案勝訴可能性時，則准許或不准許聲請
　　，所可能發生的後果之間的利益衡量，便成為重要之考量因
    素，此際應比較未作成假處分但本案可能勝訴之結果，及作
    成假處分但本案可能敗訴之不利益，作成假處分之理由應明
    顯超越不作成假處分之利益時，始得作成假處分。 
　㈢聲請人因認系爭都市計畫關於新樹路調整部分違法，向本院
    訴請宣告系爭都市計畫無效(案號：110年度都訴字第4號都
    市計畫事件)，並依行政訴訟法第237-30條規定為本件聲請
    ，聲明：請求宣告暫停系爭都市計畫之實施。依上述說明，
    聲請人就其本案訴訟所爭執之系爭都市計畫及定暫時狀態之
    必要，應為釋明。前者之釋明，乃使法院對聲請事件的事實
    為概括審查，並自事實及法律觀點判斷，形成本案訴訟勝訴
    可能性較高之心證；後者之釋明，在使法院形成如不准許本
    件聲請，有對聲請人或一般民眾發生重大損害或急迫危險之
    相當可能性之心證，而認有必要加以防止。查相對人既表示
    系爭都市計畫之變更係基於維護既有合法密集聚落居住之權
    益，除就聲請人所有系爭土地為變更（即109年新莊細計通
    盤檢討案核定編號51，細部計畫書第180頁）外，亦同時就
    其他既有合法密集聚落為都市計畫之變更（即109年新莊主
    計通盤檢討案核定編號28、35，主要計畫書第144、148頁）
    ，由於部分既有合法密集聚落（例如：「三泰路社區」）坐
    落於原計畫中30M 4-2計畫道路上，為確保其權益，於109年
    新莊主計通盤檢討案酌予調整4-2號計畫道路之路型，並配
    合瓊泰段547-1、547-2地號兩筆土地既有合法密集聚落及瓊
    泰段774地號等「合法工廠聚落」排除於市地重劃，酌予調
    整20M 6-3號計畫道路，新北市政府為配合上開主要計畫之
    變更，於109年新莊細計通盤檢討案核定編號42（細部計畫
    書第175頁）將4-2道路東側之「住宅區」變更為「道路用地
    」（即10M-39計畫道路，毗鄰系爭土地，本院卷第223頁）
    。而聲請人非屬109年新莊細計通盤檢討案核定編號42位於4
    -2道路東側之「住宅區」變更為「道路用地」之土地所有權
    人；且為保障系爭土地所有權人即聲請人既有合法密集聚落
    居住之權益，109年新莊細計通盤檢討案已將系爭土地從「
    道路用地」變更為「第一種住宅區」，排除市地重劃範圍（
    細部計畫書第180頁，核定編號51）；又由於坐落系爭土地
    上之系爭建物，僅有部分約69.87平方公尺之建物，係屬合
    法（本院卷第223頁下方變更圖中系爭土地2R部分），臨新
    樹路側之建物（同上頁變更圖中系爭土地2M部分），係屬違
    章建築，並非本次排除重劃原應保障之合法聚落範疇；且觀
    之該變更圖，塭仔圳市地重劃後，系爭土地仍有寬約10公尺
    臨接10米計畫道路等情，則聲請人主張10-39計畫道路截斷
    新樹路，造成系爭土地價值及店面消失之嚴重貶損，而此一
    道路劃設不當，勢將造成路口壅塞云云，尚不足認定其聲請
    暫時停止適用系爭都市計畫，合法性顯有疑義，而是尚待繁
    瑣的證據調查，始得認定與聲請事件相關之本案勝訴可能。
    是以衡量聲請人所有系爭土地及系爭建物目前係排除在市地
    重劃之外，其於市地重劃後道路調整通行習慣之改變，尚非
    立即明顯，如其本案勝訴，非無調整回復之可能，此外，聲
    請人所有系爭土地既未在市地重劃範圍內，復未釋明有受上
    述道路調整計畫之急迫危險及不可回復之損害，則尚無明顯
    之理由足以認定有暫停適用系爭都市計畫如聲請人聲明所示
    之必要，依前述規定及說明，即與行政訴訟法第237-30條第
    1項規定聲請暫時停止適用要件不符。
　㈣末按行政機關如已依據爭執之都市計畫爲基礎，作成行政處
    分或其他措施，而當事人認爲該處分同時違法並侵害其權利
    時，則因依上開規定所爲准許之假處分，僅能暫時停止都市
    計畫的適用或執行，其效力向後，不能溯及影響原已生效之
    都市計畫，故依據原已生效之都市計畫作成之行政處分或措
    施，其效力不受依上開規定而獲准之假處分之影響。故當事
    人如欲藉由對該行政處分基礎之都市計畫之假處分阻擋該行
    政處分之效力，並無意義。因此，如聲請人欲防免之損害係
    來自都市計畫實施後之各執行措施，應視該措施之性質屬行
    政處分與否，分別適用行政訴訟法第116條或第298條規定尋
    求暫時權利保護，至於在各該聲請程序中可以或甚至必要就
    所依據之都市計畫為附帶審查，則屬另一問題。經查，聲請
    人自陳其系爭土地建物均在市地重劃外，而市地重劃乃系爭
    都市計畫所定開發方式，倘若相對人已依平均地權條例第62
    條之1及市地重劃實施辦法第38條規定，通知市地重劃案之
    地上物所有人或併通知聲請人自動搬遷，則聲請人如有不服
　　，如前所述，並非透過暫停適用如其聲明所示之系爭都市計
    畫所得保全，故聲請人以有收到市地重劃拆遷通知爲由，主
    張本件有假處分之必要，亦無可取，併予敘明。
六、綜上所述，本件聲請人並未並未釋明其等因系爭都市計畫之
    實施，將有重大之損害或急迫之危險，而有聲請暫時權利保
    護之必要，是聲請人之聲請，核與行政訴訟法第237 條之30
    規定之要件不合，應予駁回。
七、依行政訴訟法第104 條、民事訴訟法第95條、第78條、第85
    條第1項前段，裁定如主文。
中　　華　　民　　國　　111 　年　　4 　　月　　11　　日
                    臺北高等行政法院第五庭
                              審判長法  官　蘇嫊娟
                                    法  官　陳雪玉
                                    法  官　魏式瑜
上為正本係照原本作成。
如不服本裁定，應於送達後10日內向本院提出抗告狀（須按他造
人數附繕本）。
中　　華　　民　　國　　111 　年　　4 　　月　　11　　日
                                    書記官　林俞文